【裁判字號】    92,台上,3715
【裁判日期】    920709
【裁判案由】    殺人未遂
【裁判全文】
最高法院刑事判決                              九十二年度台上字第三七一五號
    上  訴  人  乙○○
    選任辯護人  曾仁勇律師
    上  訴  人  甲○○
右上訴人等因殺人未遂案件，不服台灣高等法院台南分院中華民國九十二年四月二十
四日第二審更審判決（九十一年度上更(一)字第五三一號，起訴案號：台灣台南地方法
院檢察署八十九年度偵字第一二九九五、一三二七一｜原判決誤載為八十年度偵字第
一三二七一號｜、一四二０二號、九十年度偵字第九一三號），提起上訴，本院判決
如左：
    主  文
原判決撤銷，發回台灣高等法院台南分院。
    理  由
本件原判決撤銷第一審之科刑判決，改判認上訴人乙○○、甲○○共同犯殺人未遂、
未經許可持有可發射子彈，具有殺傷力之槍枝及子彈、詐欺取財未遂等罪，依牽連犯
、想像競合犯之規定，從一重均論以共同殺人未遂罪，各處有期徒刑拾參年，均宣告
褫奪公權拾年；並諭知可發射子彈具有殺傷力之槍枝貳把、未擊發子彈參顆及國泰人
壽保險股份有限公司理賠申請書空白表伍紙、美商喬治亞人壽保險股份有限公司壽險
保戶卷袋壹份、華南商業銀行活期存摺參本、張揚芬私章壹枚及行動電話肆具均沒收
，固非無見。
惟按：(一)、有罪判決書之事實一欄為適用法令之根據，凡於適用法令有關之事實必須
詳為記載，始足為適用法令之基礎。又得依刑法第三十八條第一項第二款宣告沒收者
，以供犯罪所用或供犯罪預備，且屬於犯人所有之物為限，同法條第三項前段規定甚
明。原判決雖於理由欄內，說明扣案之華南商業銀行活期存摺三本、張揚芬私章一枚
、行動電話四具，均係供犯罪所用之物，且為上訴人乙○○所有，應依刑法第三十八
條第一項第二款之規定宣告沒收等旨（見原判決第二十五頁末三行至第二十六頁第二
行）；然於事實欄內，就各該物品究係何人所有？與本件犯罪有如何之關係等情，悉
未明白認定詳細記載，致其諭知沒收所適用之法律是否適當，無憑判斷，自屬無可維
持。(二)、有罪之判決，其所認定之事實與所記載之證據及理由，不相適合者，即屬證
據上理由矛盾。原判決事實欄認定上訴人等與在逃之葉展寧（經第一審法院通緝中）
共謀殺害被害人張揚芬（係上訴人乙○○之二姊）後，由甲○○及葉展寧於民國八十
九年九月二十日上午七時十分許，在新竹縣新豐鄉持槍射殺張揚芬未果；復接續於同
年十月三日晚上九時許，在台南縣麻豆鎮驊慶巴士站內，持槍朝張揚芬射擊五槍，共
擊中張揚芬頭部一發、右大腿一發等情（見原判決第四頁第三行至第五頁第四行）；
然於理由欄內，則引用財團法人台灣基督長老教會新樓醫院之診斷證明書，說明張揚
芬於前揭時、地遭受槍擊，以致受有槍傷性顱內出血，左鎖骨骨折等旨（見原判決第
二十頁第十二至至十四行），其對於被害人張揚芬除頭部外，其餘中槍部位究係在右
大腿或左鎖骨處一節，顯有事實之認定與理由之論述相互矛盾之違誤。(三)、科刑之判
決書，須將認定之犯罪事實詳記於事實欄，然後於理由內逐一說明其憑以認定之證據
，以使事實與理由兩相一致，方為合法。原判決於理由欄內雖說明在逃之葉展寧就上
訴人等詐欺取財（即向原判決附表所示之保險公司詐領保險費）未遂部分，亦有犯意
聯絡及行為分擔云云（見原判決第二十五頁末七至五行）；然於事實欄內，就葉展寧
對於上訴人等詐領保險費一節，是否事前共謀或事中知情而參與等情，則均未明白認
定及具體記載，其遽論葉展寧亦為上訴人等詐欺取財未遂部分之共同正犯，難謂適法
。(四)、槍砲彈藥刀械管制條例所稱彈藥，依該條例第四條第一項第二款規定，係指同
條項第一款各式槍砲所使用之砲彈、子彈及其他具有殺傷力或破壞性之各類炸彈、爆
裂物而言。故就其立法意旨言，若「子彈」未具殺傷力或破壞性者，即不屬該條例所
列管之子彈甚明，從而該不具殺傷力或破壞性之「子彈」，即難認係違禁物。又客觀
上為法院認定事實及適用法律基礎之證據，雖已調查而其內容尚未明瞭者，即與未經
調查無異，如遽行判決，仍屬應於審判期日調查之證據未予調查，依刑事訴訟法第三
百七十九條第十款之規定，其判決當然為違背法令。依卷附之內政部警政署刑事警察
局八十九年九月三十日、同年十月十八日鑑驗通知書（均影本，見第一審卷(一)第二十
頁、偵字第一二九九五號偵查卷第一九三頁）所載，本件經查扣之未擊發子彈三顆，
二顆為直徑約九ｍｍ金屬彈殼之土造子彈（鑑驗情形如下：一顆經拆解結果，檢出
碳、鋁、硝酸、鉀、氯酸鉀等成分，認係煙火類火藥；一顆經試射可擊發，認具殺
傷力）；另一顆為制式口徑０‧二二吋子彈（鑑驗情形如下：彈底標記為「Ｆ」，其
彈底邊緣具撞擊痕跡）。是上開未經擊發之子彈三顆，除其中之土造子彈一顆經明確
鑑定具有殺傷力外；其餘二顆是否具有殺傷力或破壞性，而得認係槍砲彈藥刀械管制
條例所列管之子彈，則仍有疑義而待究明。原審未加調查釐清，率認均屬違禁物而為
沒收之宣告，亦有可議。又查原判決認定上訴人等殺害張揚芬未遂後，上訴人乙○○
（為保險之受益人）即隱瞞其刻意謀殺被保險人張揚芬之事實，而以張揚芬受有難以
治癒之重傷害為由，向該判決附表所示之保險公司申請理賠，業經各該保險公司給付
醫療費用等情，倘若無訛，則上訴人等詐領保險費部分，既經保險公司為部分之給付
，其詐欺取財之行為何以仍屬未遂？各該保險公司是否係因上訴人乙○○之詐術，致
陷於錯誤而為醫療費用之給付？原審對於上開與適用法律有重要關係之事實，均未調
查說明，遽論上訴人等此部分僅應成立詐欺取財未遂罪（見原判決第二十四頁，理由
八第四至六行），併有調查職責未盡及判決理由不備之違背法令。以上或為上訴人等
上訴意旨所指摘，或為本院得依職權調查之事項，應認原判決仍有撤銷發回之原因。
據上論結，應依刑事訴訟法第三百九十七條、第四百零一條，判決如主文。
中      華      民      國    九十二    年      七      月      九      日
                              最高法院刑事第十庭
                                  審判長法官  林  增  福
                                        法官  邵  燕  玲
                                        法官  吳  昆  仁
                                        法官  陳  世  雄
                                        法官  惠  光  霞
      右正本證明與原本無異
                                              書  記  官
中      華      民      國    九十二    年      七      月     十一     日


司法院資訊處製作；財團法人民間司法改革基金會備份。
